臺灣高等法院花蓮分院刑事判決　　100年度重上更(五)字第3號
上　訴　人
即　被　告　曾文輝
選任辯護人　邱聰安律師
上訴人因傷害致死案件，不服臺灣臺東地方法院中華民國92年6
月13日90年度訴字第280號第一審判決（起訴案號：臺灣臺東地
方法院檢察署90年度偵字第48號），提起上訴，經最高法院第5
次發回更審，本院判決如下：
    主  文
原判決關於曾文輝（原名曾阿文）部分撤銷。
曾文輝無罪。
    理  由
一、公訴意旨略以：被告曾文輝（原名曾阿文）與同案被告余德
    光（業依傷害致死罪判處有期徒刑8年2月確定）、陳建年（
    業經判決無罪確定，已死亡）於民國89年12月19日晚上8時
    許，在臺東市○○○街71巷12號與產業道路交岔路口附近，
    與酒醉之張新財相遇並發生爭吵，竟基於傷害犯意聯絡，由
    余德光持竹木，曾文輝及陳建年以拳腳，共同毆打、推倒張
    新財，使張新財受有左額頂部、右頂枕部、左胸部挫瘀傷，
    與左上臂、肘部擦傷等傷害，進而導致張新財顱內硬腦膜下
    出血，並因傷重於同年月22日上午0時，在行政院衛生署臺
    東醫院內不治死亡，因認曾文輝與余德光、陳建年共同涉犯
    刑法第277條第2項之傷害致死罪嫌。
二、公訴意旨認被告曾文輝涉有前開罪嫌，無非係以共犯陳建年
    於警詢、偵查中之供述、證人尤櫻菊之供述及法務部法醫研
    究所90年2月26日90法醫所醫鑑字第0067號鑑定書、檢察官
    驗斷書等為主要論據。
三、證據能力部分：
  1.被告及辯護人對於共同被告陳建年於警詢時之供述、證人高
    櫻菊（原名尤櫻菊）於原審之證詞及原審勘驗陳建年警詢錄
    音所製作之勘驗筆錄，否認其證據能力，主張陳建年警詢時
    之供述為傳聞證據，證人高櫻菊為瘖啞人，於原審之翻譯係
    出於推測之詞，而原審勘驗筆錄則是法官在辦公室自行勘驗
    且未通知被告及辯護人到場表示意見等語，對於其餘卷內供
    述或非供述證據之證據能力，則均不爭執其證據能力。
  2.經查：
    (1)共同被告陳建年業於92年9月30日死亡，有陳建年之戶籍
      資料在卷可按（本院上訴卷第87頁），而陳建年於警詢時
      之供述，包含陳建年所繪製之現場圖，均屬於審判外供述
      ，其供述時間是在刑事訴訟法修正之前，而原審審理時也
      在刑事訴訟法修正之前，而未對於陳建年進行詰問，但陳
      建年也在檢察官起訴之列，在原審審理期間，也與被告曾
      文輝同案受審，對於事實經過也一再陳述詳細，被告曾文
      輝已經有機會與陳建年對質；況且案發之日即89年12月19
      日當晚8時許，被告曾文輝與陳建年一起飲酒，2人都看到
      余德光在陳建年住處後方空地上毆打張新財，但在警詢中
      ，被告曾文輝與余德光卻對晚上8點多的事情，略而不談
      ，僅陳建年陳述這段事實，其陳述自具有較可信之特別情
      狀，依照刑事訴訟法第159條之2以及第159條之3第1款，
      陳建年在警詢中之陳述，自具有證據能力。
    (2)至於證人高櫻菊在原審之證詞，由於高櫻菊為瘖啞人，其
      陳述必經過通譯始能為意思表示，原審所選任之通譯吳明
      泉已依規定具結，有通譯具結之結文（見原審卷第96頁）
      ，並負責通譯，雖然吳明泉於本院前審證稱當時無法與證
      人高櫻菊溝通，但也陳稱證人高櫻菊於原審證述內容主要
      是係稱已酒醉，不知發生何事等語（見本院上訴審卷第14
      3-144頁），則高櫻菊在原審法官訊問時所為之證詞，於
      程序並無違誤，證詞自具有證據能力。
    (3)按當事人及審判中之辯護人得於搜索或扣押時在場。但被
      告受拘禁，或認其在場於搜索或扣押有妨害者，不在此限
      ，刑事訴訟法第150條第1項定有明文。此規定依同法第21
      9條，於審判中實施勘驗時準用之。此即學理上所稱之「
      在場權」，屬被告在訴訟法上之基本權利之一，兼及其對
      辯護人之倚賴權同受保護。故事實審法院行勘驗時，倘無
      法定例外情形，而未依法通知當事人及辯護人，使其有到
      場之機會，所踐行之訴訟程序自有瑕疵，此項勘驗筆錄，
      應認屬因違背法定程序取得之證據（最高法院94年台上第
      4929號判例可資參照）。原審於92年3月26日於刑庭法官
      辦公室勘驗共同被告陳建年於90年1月3日警詢錄音帶時，
      並未事先通知被告曾文輝或辯護人到場，而其勘驗結果核
      與共同被告陳建年於警詢時之供述相符，有上開勘驗筆錄
      在卷可按（原審卷第147頁），參酌刑事訴訟法第158條之
      4之規定，為兼顧個人基本人權之保障及公共利益之均衡
      維護（參最高法院93年台上第664號判例意旨），本院認
      上開勘驗筆錄無非在確認共同被告陳建年於警詢時之供述
      內容之真正，而共同被告陳建年於警詢時之供述既有證據
      能力，已如前述，則原審上開勘驗筆錄已非證明被告曾文
      輝本件犯罪所必要之證據，且原審勘驗程序既有前開瑕疵
      ，爰認原審92年3月26日勘驗筆錄無證據能力。
    (4)至於卷內其餘供述或非供述證據，當事人及辯護人既不爭
      執其證據能力，本院審酌上開證據並無違法取證或不適合
      作為證據之瑕疵，依刑事訴訟法第159條之5第2項之規定
      ，認均有證據能力。
四、得心證之理由：
  (一)訊據被告曾文輝堅決否認涉犯上開犯行，辯稱：事發當天晚
    上7點多鐘，我是在陳建年家與他一起喝酒，余德光當時並
    沒有一起喝，我與余德光從小就不合，不可能在一起。喝酒
    的時候，陳建年說後面很吵，陳建年的媽媽在後院收衣服，
    也說後面很吵，我聽了以後就先跑過去後面看，當時我看到
    余德光與張新財2人在那裡大聲吵架互相叫罵，聲音很大，
    也有拉扯，余德光當時有拿棍棒朝張新財的上面打下去，我
    就衝上前把他們二人支開，張新財就倒在地上，因為他當時
    喝了很多酒。接著，陳建年也慢慢的從後面走過來，因為有
    機車要經過，所以我請陳建年把張新財扶起來，同時我就推
    余德光，叫他不要吵，趕快回去，這時候洪昇吉也過來了，
    還有洪昇吉的親戚也趕過來看，余德光本來要走，但是後來
    又回來騎機車把張新財載走，我就走路到洪昇吉家裡坐，因
    為當時洪昇吉家裡在辦喪事。張新財是我的堂叔，是我爸爸
    的堂弟，我沒有打他。陳建年當時已酒醉，且夜色昏暗，應
    看不清楚事故情形，其證稱打架之情形應不可採等語。
  (二)經查：
    1.共同被告陳建年於警詢中供稱：89年12月19日20時許，在
      我家臺東市○○○街71巷12號後方產業道路，看見張新財
      遭余德光及曾文輝毆打，余德光持木棍、曾阿文用拳頭及
      腳踢打張新財等語，於檢察官偵查中供稱：（問：八十九
      年十二月十九日下午八時左右，有無和余德光、曾阿文二
      人共同毆打張新財？）沒有；（右述時間，你有無看見有
      人動手打張新財？）有（改稱不記得了）；在建和二街及
      產業道路的路口，是余德光和曾阿文動手打張新財；余德
      光拿木棍打張新財的頭部和肩膀，曾阿文用拳頭打張新財
      的背部及頭部，用腳踢張新財的背部和肩膀；當日下午5
      時左右，我與余德光、曾文輝在我家臺東市○○○街71巷
      12號前喝酒，約至20時左右，余德光及曾文輝就騎機車離
      開，我則入屋內看電視，約10幾分鐘，就聽見屋後有人吵
      架，我立即屋後察看，看見余德光、曾文輝兩人在毆打張
      新財，我立即上前阻止，並扶張新財至路邊，後來余德光
      就騎車載張新財走了等語；復於90年1月3日偕同臺東縣警
      察局臺東分局警員至上開處所指認，且繪製現場圖1紙及
      照片4幀在卷。惟共犯陳建年嗣於原審改稱：當天我要上
      廁所的時候，有聽到我家後面有聲音，因為我家離現場還
      有一塊地，只有聽到聲音，看不到，聽一下子我就回到屋
      子裡面去；之前警訊是警察講給我聽，我才知道的，所以
      才照警察的話來講等語，其前後供述已有反覆不一之情形
      。
    2.證人即承辦警員劉澤恆於原審證稱：我們到建和二街訪查
      的時候有人路過說好像有看到陳建年，我們才去對陳建年
      訪談，陳建年才說出被告與余德光的部分，是做了陳建年
      的筆錄以後才認為余德光有涉嫌等語（原審卷第183頁）
      ，參酌共同被告陳建年於警詢時供稱：（問：為何有人看
      見你架著張新財並毆打他？）可能是我上前扶他時，正好
      被人看見等語，兩相對照，可知警方是依據路人之供述而
      懷疑共同被告陳建年涉案，因而通知陳建年前來接受調查
      ，參酌嗣後陳建年與余德光、被告曾文輝均經檢察官起訴
      涉有共同傷害被害人致死犯嫌，足認共同被告陳建年於警
      詢時已不無推諉卸責之可能，其證詞不可盡信，況且其於
      原審審理時更翻異前詞，自不足以陳建年於警詢及偵查中
      之供述逕認被告曾文輝涉有本件犯行。
    3.再者，證人丁洪良妹、王國璋證稱：89年12月間，因洪昇
      吉之父過世，在臺東市○○里○○○街61號辦理喪事，曾
      於89年12月19日傍晚時分，看到余德光、曾文輝及被害人
      在該處，惟該三人究係何時離開，並不清楚等語；及證人
      洪昇吉於原審所稱：當天有看到余德光、曾文輝，不過什
      麼時候來，什麼時候走，我不清楚，當天吃飯的時間大約
      是下午5、6點，但沒有印象余德光、曾文輝有一起用餐，
      至於余德光在該處多久，無法確定，但他有進進出出等語
      ；暨證人馬智輝於警詢中所稱：我係當天晚上10時、11時
      許左右離開的，離開時余德光、曾文輝還在洪昇吉家等語
      ，無一能佐證陳建年上開不利於被告曾文輝之陳述與事實
      相符。
    4.證人高櫻菊於原審雖證稱：我當時有經過案發現場，見被
      害人遭人以棍子毆打等情；另原審於92年4月15日勘驗現
      場時，證人高櫻菊所指其看見被害人被打之地點，雖亦與
      共同被告陳建年所指認之地點相符。惟證人高櫻菊為瘖啞
      人，原審選任之通譯吳明泉亦為瘖啞人，經本院訊問吳明
      泉：你是如何與證人高櫻菊溝通？吳明泉以書寫方式回答
      ：證人高櫻菊之手語與我無法溝通。（那你如何翻譯給原
      審的法官知道證人高櫻菊當時在說什麼？）她所比的手語
      給我看，我並不清楚，她說她那時候喝醉了，不知道什麼
      事等語，顯見原審所選任之通譯吳明泉，並非適任之通譯
      ，則原審依吳明泉通譯所製作之筆錄能否顯示證人高櫻菊
      之意思，頗滋疑義。況證人高櫻菊在原審所稱：斷手之人
      為余德光（事實是陳建年），本案發生的時間是晚上6 時
      ，均與事實不符。又本院選任有手語專長之通譯謝麗華（
      時任花蓮縣新城國中校長），同至案發現場訊問證人高櫻
      菊結果，高櫻菊表示：案發當天並未經過案發現場，是走
      別條路，未見過死者張新財等語，又高櫻菊引導受命法官
      實際踏勘當日行經之路線，亦未經過案發地點等情，有本
      院勘驗筆錄可憑（本院上訴卷第124頁起），足見證人高
      櫻菊所為之供述，尚有可疑，亦未能作為共同被告陳建年
      不利被告之證詞之佐證。至於公訴意旨所指之查訪證人高
      櫻菊之錄影帶，僅係警方就查訪經過加以錄影，亦無法證
      明證人所述內容之真實性，無從作為認定被告犯罪之證據
      ，附此敘明。
    5.再被害人張新財於91年12月19日返回住處休息後，迄翌日
      下午2時許，經其姊張麗玉發現陷入昏迷不醒，背部有大
      量血跡，隨即送往行政院衛生署臺東醫院急救，經診斷為
      頭部外傷併頭皮淤傷，胸壁挫傷及硬腦膜下出血，急救無
      效，不治死亡等情，雖據證人張麗玉於警詢、偵查中供述
      明確，且有行政院衛生署臺東醫院診斷書1紙在卷佐證。
      惟被害人張新財之死因，經送法務部法醫研究所鑑定結果
      認為：死者死亡時在頭顱部與胸部有外傷，並有外傷性顱
      內出血及胸腔積血，均可由毆打（他為）與自行跌倒（自
      為）所造成，亦有法務部法醫研究所90年3月12日90理字
      第0405號函及所附90法醫所醫鑑字第0067號鑑定書在卷足
      憑。另卷附檢察官督同法醫師顏國順解剖被害人屍體之解
      剖報告雖載明：被害人頭部嚴重撞擊後，右額頂顳部硬
      腦膜下出血，兩肺外傷併胸內出血；認較有可能被人擊
      打後所致等旨（相驗卷第51頁），證人即法醫師顏國順於
      原審並證稱：一般如自行跌倒，頭部受傷位置應在枕部、
      兩側或前面，手部則會傷在手臂，不會傷在腋下，由死者
      張新財受傷情形在頭頂部，左腋下亦有五ｘ四公分之挫傷
      瘀血，且頭頂之傷也沒有灰塵及細石子，自卷內解剖照片
      可看到死者顱內出血很嚴重，跌倒的話不會造成這麼大的
      出血量等情，研判應係遭外力打擊所造成，看起來像是棍
      棒傷等語（原審卷第158、159頁）。惟上開證述、鑑定及
      解剖報告，頂多僅能證明被害人張新財遭外力打擊造成死
      亡。至於是否因被告毆打所造成，仍無積極之證據得以證
      明，自不能採為不利於被告之證據。
    6.又被害人張新財之胞姊妹張麗玉、張麗美及胞弟張培清，
      出具證明書陳稱：張新財之死亡，經查與被告曾文輝沒有
      關係，無請求賠償之問題等語；復提出系統表證明被告與
      被害人為叔姪關係，有證明書及系統表各1紙在卷可稽，
      雖非絕對能證明被告未參與本案之犯行；惟其等願意出具
      證明及系統表，似可說明被告與被害人及其胞姊妹、胞弟
      間平日之感情不錯，並無怨隙，則被告並無毆打張新財致
      死之動機，亦可認定。
    7.至於被告曾文輝雖曾辯稱因與余德光交惡，不可能在一起
      等語，核與證人陳建年於警詢時供稱被告、余德光與陳建
      年於案發當天傍晚，均在陳建年住處前喝酒等語，以及證
      人洪丁良妹於偵查中亦稱：曾看見被告與余德光在喪宅門
      口玩象棋等語，且被告於偵查中亦不否認當天傍晚在洪丁
      良妹之兄洪昇吉家與人玩象棋、喝酒等情不符，則被告所
      辯與余德光交惡，不可能在一起一節，似非可採，惟被告
      曾文輝經共同被告陳建年指為涉嫌傷害被害人張新財之嫌
      犯，其為求自保而推卻與相關人等之關係，亦不違背常情
      ，尚難以此推認被告曾文輝與余德光共同傷害被害人致死
      之犯罪事實。
五、綜上所述，本件並無證據足資證明被告有公訴意旨所指之犯
    行。原審失察，遽予論罪科刑，尚有未合。被告上訴否認犯
    罪，為有理由，原判決關於被告曾文輝部分應予撤銷，並為
    被告無罪之諭知。
據上論斷，應依刑事訴訟法第369條第1項前段、第364條、第301
條第1項前段，判決如主文。
本案經檢察官朱秋菊到庭執行職務。
中    華    民    國   100    年    4     月    8     日
                  刑事庭審判長法  官  何方興
                              法  官  陳秋錦
                              法  官  林碧玲
以上正本證明與原本無異。
本件不得上訴。
中    華    民    國   100    年    4     月    8     日
                              書記官  李閔華
附錄：
刑事妥速審判法第八條：
案件自第一審繫屬日起已逾六年且經最高法院第三次以上發回後
，第二審法院更審維持第一審所為無罪判決，或其所為無罪之更
審判決，如於更審前曾經同審級法院為二次以上無罪判決者，不
得上訴於最高法院。